【裁判字號】    89,訴,1464
【裁判日期】    921211
【裁判案由】    廢棄物清理法
【裁判全文】
臺灣臺南地方法院刑事判決                        八十九年度訴字第一四六四號
    公  訴  人  臺灣台南地方法院檢察署檢察官
    被      告  甲○○
    選任辯護人  鍾夢賢律師
右列被告因違反廢棄物清理法案件，經檢察官提起公訴（八十九年度營偵字第一○七
一號），及台灣高雄地方法院移
）本院判決如左：
    主  文
甲○○事業負責人連續未依廢棄物清理法規定之方式處理再利用廢棄物，致污染環境
，處有期徒刑壹年捌月。
    事  實
一、甲○○係岡金公司之負責人，明知公、民營廢棄物清除、處理機構經營廢棄物之
    貯存、清除或處理業務，應向地方主管機關申請核發許可證，如未依法領有廢棄
    物清除、處理許可證或核備文件，從事廢棄物之貯存、清除、處理者，應受刑事
    處罰，其為處理事業廢棄物廢鋁渣，竟基於違反廢棄物清理法之概括犯意，連續
    自民國八十九年五月十六日起，由知情之丁○○（業經本院判處有期徒刑一年確
    定）提供座落台南縣北門鄉○○段地號七五二之三四號土地，供甲○○回填及堆
    置鋁渣廢棄物，並由甲○○僱用不知情之司機乙○○及丙○○二人分別駕駛貨車
    載運廢棄物至上址傾倒，迄於八十九年七月五日十四時五十分，司機乙○○及丙○○正準備傾倒鋁渣廢棄物之際，適經台南縣政府環境保護局人員，會同警員到
    場稽查查獲上情（本案部分）。又甲○○承繼前開之概括犯意，自八十八年六月
    起陸續自紐新公司、新文欽公司、營光公司及辰榮公司購入廢鋁渣，在黃木林（
    另由台灣高雄地方法院審理）坐落於高雄縣岡山鎮○○段八六之十號土地及廠房
    ，且未有任何環保設施之情況下從事熔煉之再利用業務，致生空氣污染，迄八十
    九年八月底，感前述租用之廠地空間不足，已無法容納堆置再利用後產生之廢鋁
    渣、灰，另於八十九年八月下旬之某日，向其友人林月秋（另由台灣高雄地方法
    院審理）借用位於高雄縣阿蓮鄉○○段六五五之四號之土地，供其堆置上開再利
    用之廢鋁灰渣。嗣於八十九年八月三十日下午，前揭堆置於高雄縣阿蓮鄉○○段
    六五五之四號土地上之廢鋁灰渣，因日曬雨淋產生惡臭，經附近民眾陳情檢舉後
    ，先由高雄縣環保局人員前往稽查，翌日再經臺灣高雄地方法院檢察署檢察官指
    揮相關環保機關人員及司法警察循線查獲而分別查知上情（即移送併辦部分）。
二、案經台南縣警察局學甲分局報請台灣台南地方法院檢察署檢察官偵查起訴，及移
    送併辦。
    理  由
壹、本案部分：
一、被告甲○○於本院審理時辯稱：伊並非廢鋁渣之所有權人，廢鋁渣的貨主是中部
    公司，伊僅為仲介地主丁○○、貨主及貨車司機，且本件之鋁渣並非有害之事業
    廢棄物，況且伊之行為並不該當構成要件之「貯存」、「清除」及「處理」云云
    。
二、惟查：
    （一）按廢棄物清理法所規定之廢棄物分二種：(1)一般廢棄物：指垃圾、糞尿、
          動物屍體或其他非事業機構所產生足以污染環境衛生之固體或液體廢棄物
          。(2)事業廢棄物：可分為有害事業廢棄物：由事業機構所產生具有毒性
          、危險性，其濃度或數量足以影響人體健康或污染環境之廢棄物。一般
          事業廢棄物：由事業機構所產生有害事業廢棄物以外之廢棄物。故稱「事
          業廢棄物」者，包括由中央主管機關會商中央目的事業主管機關訂定公告
          認定標準之事業機構所產生具有毒性、危險性，其濃度或數量足以影響人
          體健康或污染環境之廢棄物之有害事業廢棄物，及由事業機構所產生有害
          事業廢棄物以外之廢棄物之一般事業廢棄物，此觀之廢棄物清理法第二條
          定義自明。本件鋁渣係屬無害性質，為一般事業廢棄物，此有九十年二月
          二日台南縣政府八九府環廢字第一三一八三號函文在卷足參，核先敘明。
    （二）查獲當時上開二輛貨車上，確實載有廢棄物至上址傾倒等情，業據證人即
          司機乙○○、丙○○於警訊時證述屬實；又被告丁○○所有之上開土地，
          確有傾倒廢棄物乙節，有台南縣環保局廢棄物稽查紀錄表一件及現場照片
          影本八張附卷可稽，是於查獲當時被告丁○○所有之上開土地上確有由司
          機傾倒廢鋁渣，此部分之事實亦堪認定。
    （三）按證人或當事人於案發之初之供述，較少權衡利害得失或受他人之干預，
          較之事後翻異之詞為可信，即所謂案重初供，故除可證明其更異之詞與事
          實相符或初供為虛偽者外，自不得任意捨棄初供於不採。（最高法院八十
          年台上字第五一○九號、八十二年台上字第五三一一號、八十三年台上字
          三二四三號判決參照），本件被告甲○○於警訊時供稱：該批查獲之鋁渣
          貨主係我所有，係自高雄縣阿蓮鄉復安村復安十六之六號我以前之煉鋁場
          製造後所剩餘之鋁渣，是丁○○向我稱他所有之土地魚池低窪，需要土方
          填平，我知道後才主動委請張、劉二司機載運我工廠所剩之鋁渣至涂某之
          土地填倒，車資由我支付，每趟六千元，‧‧‧因我工廠目前停廠而堆置
          之廢鋁渣無法清理，致我委請張、劉二人運往涂某低窪地填埋等語（八十
          九年七月二十八日警訊筆錄），觀諸其前後所述廢鋁渣之來源，傾倒之地
          點及聘僱司機過程之細節皆屬相符，若非真有其事，其豈能陳述歷歷？況
          於本院審理時亦稱：廢棄物是丁○○同意我去傾倒，剛開始我不知道這是
          違法，我和他沒有約定到一車多少錢，但後來約定倒一車二萬元等語（九
          十年四月十七日審理筆錄），足證傾倒於同案被告丁○○土地之廢鋁渣係
          被告所有。
    （四）參以，證人乙○○於警訊證稱：是由甲○○出面委託我傾倒，車資亦由吳
          錦鐘支付，每趟車資台幣六千元，第一趟是八十九年五月十六日中午十時
          許，由甲○○與丁○○二人約定我載往台南縣北門鄉等候，再一同前往被
          查獲處，‧‧‧從頭到尾七趟均是傾倒鋁渣等語（八十九年七月二十八日
          警訊筆錄）、於偵查中證稱：是吳先生平常處理鋁渣碎屑，處理後像廢土
          的東西我們去倒等語、於本院審理時證稱：我受雇於甲○○，這貨本來就
          是甲○○的，是做鋁錠的，他買回來後回收再做整理，當時甲○○說有涂
          忠義有土地要回填，是他二人帶我去看的，由他二人一同載我去該地傾倒
          ，共去了五、六趟，他二人只有帶我去一趟，之後我知道地方就自己去了
          ，我也有帶丙○○去最後一趟。警訊之所以說是丁○○交運，那是丁○○
          在我們運送第一趟鋁渣時，有交代說如有人問起要說貨是他的，因為土地
          是他的，用來填土，這樣比較沒有人說話，聽甲○○說填好要做墓地用，
          實際上貨是甲○○的‧‧‧地方太大了，第一趟鋁渣不可能填平，他（涂
          忠義）的意思就是要我們繼續倒，直到填平為止，‧‧‧第一趟就是鋁渣
          了等語（九十年一月十一日訊問筆錄）、證人丙○○於警訊中則證稱：貨
          主為甲○○所有等語（八十九年七月二十八日警訊筆錄），益證被告吳錦
          鐘警訊時之供述與事實相符。
    （五）又按廢棄物清理法第四十六條第一項第四款所規定之犯罪構成要件行為，
          計有「貯存」、「清除」及「處理」三者，其中所謂「貯存」，指一般廢
          棄物於清除、處理前，放置於特定地點或貯存容器、設施內之行為，「清
          除」則指一般廢棄物之收集、運輸行為，至「處理」則包含(1)中間處理：
          指一般廢棄物在最終處置前，以物理、化學、生物、熱處理、堆肥或其他
          處理方法，改變其物理、化學、生物特性或成分，達成分離、減積、去毒
          、固化或安定之行為。(2)最終處置：指將一般廢棄物以安定掩埋、衛生掩
          埋或封閉掩埋之行為。(3)再利用：一般廢棄物做為原料、材料、燃料、填
          土或其他經中央主管機關及目的事業主管機關認定之用途行為，有行政院
          環境保護署發布之「一般廢棄物貯存清除處理方法及設施標準」可資參酌
          ，是被告甲○○之前開行為，係屬「清除」廢棄物之行為。
    （六）綜上各節，參互印證，被告甲○○上開所辯顯係臨訟卸責之詞，無足採信
          。本件事證已臻明確，被告犯行堪以認定。
貳、移送併辦部分：
一、訊據被告雖坦承有於前開時地傾倒廢鋁渣，惟辯稱：伊所傾倒之鋁渣，性質上屬
    再利用，並非一般之廢棄物，既未致污染環境，即與法條之構成要件不符，此部
    分應為無罪之判決云云。
二、經查：
（一）一般事業廢棄物再利用之類別及管理方式，係由中央主管機關會商目的事業主
      管機關後公告，而依本案發生時有效之八十七年七月三十一日環署廢字第０
      ０五一三七二號公告「增訂一般事業廢棄物再利用類別及管理方式」五、編號
      012規定（按：上開公告已於八十九年十二月十二日環署廢字第００七四四
      三六號公告停止適用，但同時另行公告一般事業廢棄物再利用類別及管理方式
      ），廢單一金屬鋁料再利用管理方式為1.來源：事業機構及第二類廢棄物清除
      機構收集之廢單一金屬料。2.用途：原料。3.再利用事業機構之工廠登記證登
      記主要產品：銅、鋅、鋁、錫及相關製品。4.再利用事業機構須具有熔爐及污
      染防治之相關設備。5.再利用應符合「事業廢棄物貯存清除處理方法及設施標
      準」第三十二條第三十四條之規定。6.再利用前（於進入再利用工廠之製程前
      ）之貯存清除應符合「事業廢棄物貯存清除處理方法及設施標準」之規定。7.
      記錄保存年限：三年。8.工廠登記證登記主要產品，地方主管機關如無法確認
      者，可轉請中央目的事業主管機關協助認定之」。再依事業廢棄物貯存清除處
      理方法及設施標準第九條、第十二條、第三十二條及第三十四條之規定，一般
      事業廢棄物之貯存方法，應符合下列規定：(1)一般事業廢棄物之貯存地點、容
      器、設施應經常保持清潔完整，不得有廢棄物飛揚、逸散、滲出、污染地面或
      散發惡臭情事，(2)貯存容器、設施應與所存放之廢棄物具有相容性，不具相容
      性之廢棄物應分別貯存，(3)貯存地點、容器、設施應於明顯處以中文標示廢棄
      物之名稱；又一般事業廢棄物之貯存設施，應有防止地面水、雨水及地下水流
      入、滲透之設備或設施，由貯存設施產生之廢液、廢氣、惡臭等，應有收集或
      防止其污染地面水體、地下水體、空氣、土壤之設備或措施；一般事業廢棄物
      再利用之用途應符合主管機關或目的事業主管機關之相關規定，一般事業廢棄
      物再利用於原料者，以經政府機關登記有案之工商廠場為限；且提供一般事業
      廢棄物再利用之事業機構應於每年六月及十二月底將一般事業廢棄物再利用之
      名稱、種類、用途及再利用者向事業機構所在地之主管機關申報備查。
（二）本件經行政院環保署督察大隊南區分隊稽查人員於八十九年八月三十一日，分
      別在岡金公司位於高雄縣岡山鎮○○段八六之十號土地及其上之農機廠房、高
      雄縣阿蓮鄉○○段六五五之四地號之土地及紐新公司，現場實際採集廢鋁渣、
      灰之廢棄物化驗結果，依現場採樣化驗檢測項目分別有：「總鉛、總鋅、總鎘
      、總銅、總鉻」等五大項，各項分析結果依規定並未超出事業廢棄物毒性特性
      溶出程序（簡稱ＴＣＬＰ）溶出標準，均為一般事業廢棄物之事實，有高雄縣
      環境保護局於八十九年八月三十一日採驗之廢棄物檢驗報告十三張、高雄縣政
      府環境保護局九十一年五月十六日九一高縣環四字第○○一四八三七號函及其
      函附之溶出毒性事業廢棄物毒性特性溶出程序表（ＴＣＬＰ）溶出標準附卷可
      稽。又於八十九年九月六日上午九時四十五分，自紐新公司位於高雄縣橋頭鄉
      ○○路十號之工廠現場廢鋁渣採樣送驗結果，各項檢驗項目檢驗值亦未超過標
      準，屬一般事業廢棄物等情，亦有中環科技事業股份有限公司廢棄物樣品溶出
      液檢驗報告、廢棄物採樣記錄表各一份在卷足憑（詳見於台灣高雄地方法院九
      十年度訴字七六一號），由此足見岡金公司向紐新公司等收購從事溶煉業務之
      廢鋁渣原料，及其溶煉後所產生之廢鋁灰等，均屬一般事業廢棄物無訛。
（三）又按廢單一金屬料（銅、鋅、鋁、錫）屬公告之「一般事業廢棄物再利用之類
      別及管理方式」之再利用類別，即可依公告管理之方式，送交具再利用能力之
      事業機構逕行再利用，毋須另外申請廢棄物清除、處理許可證，惟清除行為需
      符合「事業廢棄物貯存清除處理方法及設施標準」之相關規定，此業經行政院
      環境保護署以九十年五月十八日（九○）環署廢字第○○二六九二五號函復本
      院在案，並有該函附卷可佐，且廢鋁屑、鋁渣如為單一金屬，可視為公告再利
      用管理方式之來源範疇，亦經經濟部工業局函釋在案，有該局九十年五月二十
      五日工（九○）永字第九○○○一七三六五○號函在卷可稽。是被告甲○○向
      紐新公司等收購廢鋁渣從事熔煉製鋁之工作，自屬一般事業廢棄物之再利用行
      為。
（四）岡金公司並無工廠登記證，即自行從事再利用其所收購之廢鋁渣溶煉業務，且
      於廢鋁渣再利用後，未依前揭公告一般事業廢棄物再利用類別及管理方式貯存
      等情，業據被告甲○○於偵查中供承：「（你回收廢鋁渣有無申請許可？）沒
      有，一直都是沒申請即自行處理廢鋁渣。（問你未經申請為何將廢棄物亂倒？
      ）因為廢棄物遇水會有味道，所以我租了阿蓮鄉○○村○○段的那塊地，把那
      些廢棄物丟那邊讓味道淡去。（之前的廢棄物何去？）之前都放在工廠，最近
      一部分放在九鬮段之土地，都還沒有處理。（你廢棄物都露天放在你工廠或放
      九鬮段的土地任其風吹雨淋都沒有處理？）是的，一直以來都是這樣做的。（
      提煉廢鋁渣後剩下的廢灰渣要放到那裡？）我一直都放在工廠，最近因為放不
      下，且下雨天那些廢鋁渣產生嚴重剌鼻的臭味，所以我才向林月秋借那九鬮段
      的土地暫時堆置，因為那邊人煙稀少比較不會聞到。」（見台灣高雄地方法院
      檢察署八十九年度偵字第一九五三五號偵查卷第六十六頁、第七十六頁、第二
      百二十頁），復有岡金公司之營利事業登記抄本及公司基本資料查詢在卷足參
      ，又高雄縣環境保護局稽查人員至岡金公司位於高雄縣岡山鎮○○段八六之十
      號土地及其上之廠房，及高雄縣阿蓮鄉○○段六五五之四號之土地稽查後發現
      ：該岡金公司之工廠未領有清除許可證，現場未有相關適當之貯存設備防止地
      下水流入，及暴露於場區內，造成空氣惡臭（氨氣）；而阿蓮鄉○○段之土地
      ，則係因被非法傾倒不明廢棄物，惡氣沖沖，造成附近居民無法居住，經民眾
      於八十九年八月三十日下午向阿蓮鄉公所陳情而發現岡金公司所傾倒之廢鋁渣
      等情，有高雄縣環境保護局（第四課）事業廢棄物稽查工作紀錄表（見台灣高
      雄地方法院檢察署八十九年偵字第二二九○二號偵查卷第三、四頁）及現場照
      片影本九張附卷可憑，嗣高雄縣政府並函知阿蓮鄉公所表示：阿蓮鄉○○村○○段六六五之四地號土地，經稽查發現該地被非法貯存大量廢棄物，造成附近
      空氣品質惡臭，已嚴重影響當地環境，亦有高雄縣政府八十九年九月十三日八
      九府環四字第ＷＢ○○三七五九號函一紙附卷足憑。（見台灣高雄地方法院檢
      察署八十九年偵字第一九五三五號偵查卷第一六五頁）。再者，岡金公司並無
      工廠登記證，非法從事廢鋁渣之熔煉作業，已未符合環保署公告之「一般事業
      廢棄物再利用類別及管理方式」之規定，且紐新公司、新文欽公司、營光及辰
      榮公司將其所產生之一般事業廢棄物交予非法之熔煉業者進行再利用之行為已
      明顯違反當時之「廢棄物清理法」第十三條第一項第三款之規定，並有高雄縣
      政府環境保護局九十一年十月八日高縣環四字第○九一○八○○二八七號函附
      卷可資佐參（見台灣高雄地方法院九十年度訴字第七六一號卷）。此外，復有
      前揭阿蓮鄉○○段土地被傾倒廢棄物污染環境之剪報三張附卷可參，準此，足
      證被告甲○○所經營之岡金公司既自紐新公司、新文欽公司、營光及辰榮公司
      收購屬一般事業廢棄物之廢鋁渣為其再利用熔煉之原料，並從事於一般事業廢
      棄物（即廢鋁料）再利用之熔煉業務，卻未向主管機關申請工廠登記證，亦未
      設有適當之污染防治相關設備，再利用後復未妥善貯存即任意傾倒堆置於上開
      土地，致已造成環境之污染，亦堪認定。
參、按被告行為後，廢棄物清理法業於九十年十月二十四日經總統公布施行，依修正
    後第四十六條第一項第二、四款規定：「有左列情形之一者，處一年以上五年以
    下有期徒刑，得併科新臺幣三百萬元以下罰金：二、事業負責人或相關人員未依
    本法規定之方式貯存、清除、處理或再利用廢棄物，致污染環境。四、未依第二
    十條規定領有廢棄物清除、處理許可證或核備文件，從事廢棄物貯存、清除、處
    理，或未依廢棄物清除、處理許可證或核備文件內容貯存、清除、處理廢棄物者
    。」，而依被告於行為時有效之修正前廢棄物清理法第二十二條第二項第二、四
    款規定：「有左列情形之一者，處一年以上五年以下有期徒刑，得併科一百萬元
    以下罰金：二、事業機構未依本法規定之方式貯存、清除、處理或再利用廢棄物
    ，致污染環境。四、未依第二十條規定領有廢棄物清除、處理許可證或核備文件
    ，從事廢棄物貯存、清除、處理，或未依廢棄物清除、處理許可證或核備文件內
    容貯存、清除、處理廢棄物者。」，比較修正前後之規定，除將原條文第二款規
    定之「事業機構」因用語不當（按該款之刑罰為自由刑及罰金刑，事業機構並無
    接受自由刑之能力）而予修正為「事業負責人及相關人員」外，僅於科處罰金刑
    部分單位標準不同（舊法為銀元，新法為新臺幣），實則相同，依刑法第二條第
    一項從新從輕之原則，自應適用修正後廢棄物清理法之規定。核被告甲○○本案
    所為，係犯修正後廢棄物清理法第四十六條第一項第四款未依規定領有廢棄物處
    理許可證，從事廢棄物處理罪，移送併按部分，係犯修正後廢棄物清理法第四十
    六條第一項第二款之事業相關人員未依本法規定之方式處理廢棄物，致污染環境
    罪、罪。又被告所犯上開犯行，時間緊接，手法相同，所犯又係構成要件相同之
    罪名，顯係基於概括之犯意反覆為之，為連續犯，均應依法論以事業相關人員未
    依本法規定之方式處理廢棄物，致污染環境罪並加重其刑。本案部分之廢鋁渣為
    無害性質，另移送併辦之鋁渣係屬再利用之性質均已如前述，公訴人認被告甲○○傾倒廢鋁渣，係違犯修正前廢棄物處理法第二十二條第二項第一項之任意棄置
    有害事業廢棄物罪及第二十二條第二項第四款未依規定領有廢棄物處理許可證，
    從事廢棄物處理罪尚有未洽，起訴意旨所援引之法條自應予變更。爰審酌被告為
    圖一己之私利且其行為之時間非短，因而致生污染生活環境，此種不顧國民健康
    、破壞生態體系之行為，惡性非輕，及犯罪後態度等一切情狀量處如主文所示之
    刑，以示懲儆。
據上論斷，應依刑事訴訟法第二百九十九條第一項前段、第三百條，廢棄物清理法第
四十六條第一項第二款、刑法第十一條前段、第二條第一項前段、第五十六條，判決
如主文。
中    華    民    國      九十二      年    十二      月      十一      日
                                  臺灣臺南地方法院刑事第六庭
                                      審判長法官  黃 光 進
                                            法官  黃 翰 義
                                            法官  蔡 奇 秀
右正本證明與原本無異。
如不服本判決，應於判決送達後十日內，向本院提出上訴狀。
                                          書記官  尹 之 玲
中    華    民    國      九十二      年    十二      月      十一      日
附錄本案論罪科刑法條：
廢棄物清理法第四十六條第第一項第二款：
事業負責人或相關人員未依本法規定之方式貯存、清除、處理或再利用廢棄物，致污
染環境。


司法院資訊處製作；財團法人民間司法改革基金會備份。
